臺灣高等法院刑事判決
110年度交上訴字第1號
上  訴  人  臺灣士林地方檢察署檢察官
上  訴  人  
即  被  告  陳能輝



選任辯護人  方興中律師
            廖偉真律師
上列上訴人因被告過失致死案件，不服臺灣士林地方法院109年
度交訴字第9號，中華民國109年11月19日第一審判決（起訴案號
：臺灣士林地方檢察署108年度偵字第14426號），提起上訴，本
院判決如下：
    主  文
上訴駁回。
    事  實
一、戊○○於民國108 年7 月7 日19時許，駕駛車牌號碼000-00
    0 號營業用小客車（下稱上開營業小客車），欲前往臺北市
    ○○區○○○路000 號購物，本應注意禁止臨時停車之處所不得
    停車，且依當時客觀情形並無不能注意之情事，戊○○竟疏未
    注意，仍將上開營業小客車停放在民族西路296 號前劃設紅
    色實線之禁止臨時停車標線處，隨即下車購物。嗣路人蔡金
    拔於同日19時15分許，未步行於行人穿越道穿越路口，逕由
    路肩穿越劃有分向限制線路段，自上開營業小客車停放位置
    前與該路段所設61號停車格間步出，欲穿越民族西路至對向
    時，亦未注意左側來車，適游祥志（另由檢察官為不起訴處
    分）騎乘車牌號碼000-000 號重型機車（下稱上開機車）沿
    延平北路3 段由南往北行駛至民族西路，右轉進入民族西路
    ，視線遭戊○○前開停放在禁止臨時停車標線處之上開營業小
    客車阻擋，未能即時注意蔡金拔動向，而反應不及撞擊蔡金
    拔，蔡金拔因而受有創傷性顱內出血、肋骨骨折等傷害，經
    送醫急救仍於108 年7 月8 日15時1 分許，因顱內出血而不
    治死亡。嗣經警據報前往現場處理時，戊○○在場，並在未為
    有偵查職權之公務員發覺犯罪前，主動向到場處理之員警自
    首坦承為肇事者而接受裁判。
二、案經蔡金拔之配偶即甲○○及蔡金拔之子女即乙○○、吳鋇
    鍶、丁○○、丙○○訴請臺灣士林地方檢察署檢察官偵查起訴。
    理  由
壹、證據能力之認定部分：
　　按刑事訴訟法第159 條之5 立法意旨，在於確認當事人對於
    傳聞證據有處分權，得放棄反對詰問權，同意或擬制同意傳
    聞證據可作為證據，屬於證據傳聞性之解除行為，如法院認
    為適當，不論該傳聞證據是否具備刑事訴訟法第159 條之1
    至第159 條之4 所定情形，均容許作為證據，不以未具備刑
    事訴訟法第159 條之1 至第159 條之4 所定情形為前提。此
    揆諸「若當事人於審判程序表明同意該等傳聞證據可作為證
    據，基於證據資料愈豐富，愈有助於真實發見之理念，此時
    ，法院自可承認該傳聞證據之證據能力」立法意旨，係採擴
    大適用之立場。蓋不論是否第159 條之1 至第159 條之4 所
    定情形，抑當事人之同意，均係傳聞之例外，俱得為證據，
    僅因我國尚非採澈底之當事人進行主義，故而附加「適當性
    」之限制而已，可知其適用並不以「不符前四條之規定」為
    要件（最高法院104 年度第3 次刑事庭會議決議參照）。經
    查，本件以下所引用之供述或非供述證據，因檢察官、被告
    戊○○及被告之選任辯護人已於本院準備程序就證據能力均表
    示沒意見、同意作為證據（見本院卷第131至133 頁），且
    迄至言詞辯論終結前均未聲明異議，而本院審酌上開供述或
    非供述等證據資料製作時之情況，無不當取供及證明力明顯
    過低之瑕疵，認以之作為證據應屬適當，揆諸前開規定，本
    院認前揭證據資料有證據能力，合先敘明。
貳、認定被告犯罪事實所憑之證據及理由：
一、訊據被告對於上揭事實坦白承認（見本院卷第314頁），並
    核與證人游祥志於警詢、偵查、原審審理中所證述之情節一
    致（見108年度偵字第11979號卷【下稱偵11979卷】第13至1
    5頁、第99頁；108年度相字第473號卷【下稱相卷】第95至9
    6頁；原審法院109年度交訴字第9號卷【下稱原審卷】二第4
    6至49頁），且經告訴人乙○○於警詢、偵查中就被害人蔡金
    拔因本件車禍受有傷害並致死亡等節指述在卷（見偵11979
    卷第29至30頁；相卷第97頁），此外，復有被告之車輛詳細
    資料報表、道路交通事故現場圖、道路交通事故調查報告表
    （一）、（二）、臺北市政府警察局大同分局交通分隊道路
    交通事故補充資料表、道路交通事故談話紀錄表、A1、A2類
    交通事故攝影蒐證檢視表暨所附照片、監視器錄影畫面截圖
    在卷可稽（見偵11979卷第43頁、第53頁、第55頁、第57頁
    、第61頁、第63頁、第65頁、第73至79頁、第81至91頁）。
二、按禁止臨時停車線，用以指示禁止臨時停車路段。…本標線
    為紅色實線；汽車停車時，應依下列規定：一、禁止臨時停
    車處所不得停車，道路交通標誌標線號誌設置規則第169 條
    第1 、2 項及道路交通安全規則第112 條第1 項第1 款定有
    明文。本件被告領有自小客車駕駛執照，駕駛上開營業小客
    車停車時，應注意上開規定並確實遵守之，而案發當時被告
    駕駛上開營業小客車停放在上開民族西路劃設紅色實線之禁
    止臨時停車標線處，業經被告供承在卷（見本院卷第232頁
    、第314頁），復有上開道路交通事故現場圖在卷足考（見
    偵11979 卷第53頁)，且依當時客觀情形並無不能注意之情
    事，被告竟疏未注意，違規停放上開營業小客車，適有被害
    人蔡金拔未步行於行人穿越道穿越路口，逕由路肩穿越劃有
    分向限制線路段，欲穿越民族西路至對向時，亦未注意左側
    來車，致證人游祥志騎乘上開機車行駛至該處視線遭上開營
    業小客車阻擋，而反應不及撞擊被害人蔡金拔，是被告自有
    過失，且被害人蔡金拔屬與有過失。
三、又本件經送請臺北市車輛行車事故鑑定會鑑定，鑑定意見認
    ：「一、游祥志騎乘830-KSS 號普通重型機車（A 車）：
　　（無肇事因素）；二、蔡金拔行人（B 行人）：不依規定行
    走行人穿越道穿越道路。（肇事主因）；三、戊○○駕駛TAR-
    665 號營小客車（C 車）：在劃有禁止臨停標線路段停車。
    （肇事次因）」等情，有臺北市交通事件裁決所108 年12 
    月3 日北市裁鑑字第1083170314號函送之臺北市車輛行車事
    故鑑定會鑑定意見書1份在卷為憑（見偵11979卷第141至145
    頁），復經送請臺北市車輛行車事故鑑定覆議會覆議，覆議
    意見認：「一、蔡金拔（B 行人）：不依規定行走行人穿越
    道穿越道路。（肇事主因）；二、戊○○駕駛TAR-665 號營小
    客車（C 車）：在劃有禁止臨停標線路段停車。（肇事次因
    ）；三、游祥志騎乘830-KSS 號普通重型機車（A 車）：（
    無肇事因素）」等情，亦有臺北市政府交通局109 年2月13
    日北市交安字第1083006697號函附之臺北市車輛行車事故鑑
    定覆議會覆議意見書1份在卷可佐（見偵11979卷第161至163
    頁）。再者，於本院準備程序，被告及其辯護人聲請將本件
    送請國立澎湖科技大學鑑定，以釐清相關肇事責任，而告訴
    代理人亦稱：本件告訴人方面也是認為有送國立澎湖科技大
    學進行肇事責任鑑定之必要等語（見本院卷第133至135頁）
    ，是本院即依聲請將本件送請國立澎湖科技大學就本件交通
    事故之肇事責任進行鑑定，認本案肇事責任之歸屬如下：「
    １、行人蔡金拔未步行於行人穿越道穿越路口，逕由路肩穿
    越劃有分向限制線路段，未注意左側來車，
　　為肇事主因。２、戊○○臨時停小客車於路口內，阻擋機車及
    行人視線，為肇事次因。３、游祥志騎乘（830-KSS） 普通
    重型機車，反應不及，並無肇事因素」等情，亦有國立澎湖
    科技大學110年12月10日澎科大行物字第1100012674號函送
    之交通事故案鑑定意見書1份在卷為憑（見本院卷第163至18
    6頁），均足資佐證本院所認前開被告與被害人蔡金拔之過
    失情節。
四、至公訴意旨固指以被告亦有違反道路交通安全規則第111 條
    第1 項第2 款之路口10公尺內禁止臨時停車之注意義務等語
    ，惟觀諸卷附之道路交通事故現場圖（見偵11979 卷第53頁
    ），可見被告違規停放之上開營業小客車車頭距離路口距離
    為17公尺，而卷內復無其他證據佐證案發當時上開營業小客
    車係停放在路口10公尺之範圍內，則尚無從認定被告有在路
    口10公尺禁止臨時停車之範圍內停車之事實，然此並不影響
    前揭本院所為關於被告過失情節之認定，附此敘明。
五、再者，被害人蔡金拔係因本件車禍受有創傷性顱內出血、肋
    骨骨折等傷害，因顱內出血而不治死亡，有被害人蔡金拔之
    馬偕紀念醫院乙種診斷證明書、臺灣士林地方檢察署檢察官
    相驗筆錄、臺灣士林地方檢察署相驗屍體證明書、檢驗報告
    各1份；現場、相驗照片在卷為憑（見相卷第47至59頁、第9
    3頁、第99頁、第101至113頁；偵11979卷第45頁），顯見被
    告之過失行為與被害人蔡金拔死亡結果間，具有相當因果關
    係，是認被告上開任意性自白核與事實相符，可以採信。
六、至被害人蔡金拔對於本件車禍之發生，依前所述，雖有過失
    ，惟倘非被告在上開禁止臨時停車處違規停車，即可避免證
    人游祥志駕駛上開機車之視線遭上開營業小客車阻擋，未能
    即時注意被害人蔡金拔動向，而反應不及撞擊被害人蔡金拔
    之結果，是仍不能因被害人蔡金拔亦有過失，即解免被告之
    罪責。
七、綜上所述，本件事證明確，被告上揭犯行足可認定，應依法
    論科。
參、論罪部分：
一、核被告所為，係犯刑法第276 條之過失致死罪。
二、又本件報案人或勤指中心轉來資料未報明肇事人姓名，處理
    人員前往現場處理時，被告在場，並當場承認為肇事人，有
    臺北市政府警察局道路交通事故肇事人自首情形紀錄表在卷
    可憑（見偵11979卷第69頁），是被告於過失致死犯行未被
    有偵查職權之公務員發覺前，即坦承為肇事者而接受裁判，
    應認符合自首之要件，爰依刑法第62條前段之規定，減輕其
    刑。
肆、駁回上訴之理由：
一、原審經詳細調查及審理後，基於以上相同之認定，引用刑法
    第276 條、第62條前段、第41條第1 項前段，刑法施行法第
    1 條之1 第1 項等規定為依據，並審酌被告駕駛動力交通工
    具參與道路交通，本應小心謹慎以維自身及他人之安全，竟
    在道路禁止停車之路段任意停車，且停車位置極為不當，因
    而導致證人游祥志所騎乘之普通重型機車與被害人蔡金拔發
    生碰撞，致被害人蔡金拔因顱內出血死亡，使被害人家屬頓
    失至親，天人永隔，對被害人家屬造成難以彌補之傷痛，殊
    值非難，被告於犯罪後否認犯行，未能自我檢討，其復未與
    告訴人和解或調解，犯後態度難認良好。兼衡被告前僅有傷
    害罪犯罪前科紀錄，有本院被告前案紀錄表在卷可查，素行
    尚可，被告於本案車禍為肇事次因之過失程度，及考量被告
    自稱已婚，有成年及未成年小孩各一個，從事計程車司機工
    作之經濟、生活狀況（見原審卷二第56頁）等一切情狀，量
    處有期徒刑6月，並諭知如易科罰金，以新臺幣1 千元折算1
     日。經核原審上開認事用法，均無違誤，量刑亦稱允恰。
二、檢察官依告訴人請求上訴意旨略以：（一）被告不顧道路往
    來安全，在禁止停車之路段任意違規停車，致使本件車禍事
    故發生，造成被害人家屬頓失至親，然被告自本件車禍事故
    發生以來，一再否認犯行，且表示除保險理賠金額以外，無
    力再賠償告訴人等，足見被告犯後態度欠佳，未積極與告訴
    人等洽談和解，原審判決卻僅量處被告有期徒刑6月，得易
    科罰金，量刑顯屬過輕，不符合罪刑相當之比例原則，且在
    被告未與告訴人等和解之情況下，仍予被告輕判，更是助長
    被告拒絕負起賠償義務之氣焰，原審量刑失當甚明。（二）
    又自車禍發生之時起至警察到場要求被告移車，被告未能對
    被害人蔡金拔有任何救治處置，直到警方詢問要求被告違規
    停放之計程車移動時，被告才前往移車，此至多僅能稱被告
    承認其為該違規停車車輛之駕駛，是否能謂被告符合自首，
    尚有疑義，縱認被告符合自首，然依本案被告始終否認犯行
    ，未能與告訴人等和解等情，援用自首規定減輕被告刑度是
    否適當，仍待商榷，綜上，原審量刑難謂妥適等語。惟以：
（一）按刑事審判旨在實現刑罰權之分配的正義，故法院對有罪
      被告之科刑，應符合罪刑相當之原則，使輕重得宜，罰當
      其罪，以契合社會之法律感情，此所以刑法第57條明定科
      刑時應審酌一切情狀，尤應注意該條所列10款事項以為科
      刑輕重之標準，俾使法院就個案之量刑，能斟酌至當。至
      於量刑輕重，係屬事實審法院得依職權自由裁量之事項，
      苟其量刑已以行為人之責任為基礎，並斟酌刑法第57條各
      款所列情狀，而未逾越法定刑度或有濫用權限情事，即不
      得任意指為違法（最高法院75年度台上字第7033號判例、
      103 年度台上字第36號判決意旨參照）。原審既於判決理
      由欄內詳予說明其量刑基礎，且敘明係審酌前揭各項情狀
      ，顯已斟酌刑法第57條各款事由，並基於刑罰目的性之考
      量、刑事政策之取向以及行為人刑罰感應力之衡量等因素
      而為刑之量定，且以行為人責任為基礎，未逾越法定刑度
      ，亦無違背公平正義之精神，客觀上不生量刑明顯失出失
      入之裁量權濫用情形，核屬法院量刑職權之適法行使，難
      認有何不當而構成應撤銷之事由可言。況國家刑罰權之行
      使，兼具一般預防及特別預防之目的，故被告犯後態度，
      僅為量刑之一端，其中有無與被害人達成和解進而賠償損
      失，只為認定犯後態度事由之一，且達成和解與否之原因
      甚多，尚難一概而論，且告訴人等亦已提出附帶民事訴訟
      請求損害賠償，被告最終仍須透過民事確定判決而承擔應
      負之賠償責任，法院自不應將刑事責任與民事賠償過度連
      結，而科以被告不相當之刑，以免量刑失衡，是檢察官以
      原審業已審酌之被告未能與告訴人等達成和解等事由，上
      訴指稱原審量刑失當，難謂可採。
（二）復按刑法第62條所謂發覺，固非以有偵查犯罪權之機關或
      人員確知其人犯罪無誤為必要，而於對其發生嫌疑時，即
      得謂為已發覺；但此項對犯人之嫌疑，仍須有確切之根據
      得為合理之可疑者，始足當之，若單純主觀上之懷疑，要
      不得謂已發生嫌疑；又刑法自首，乃為使犯罪事實易於發
      覺並節省訴訟資源，如犯罪之人在犯罪未發覺前，向該管
      公務員表明其犯罪事實，而接受裁判時，即構成得減輕其
      刑條件，至於自首之犯人是否真心悔悟，與自首減刑條件
      之構成無關，何況犯罪之人往往自忖法網難逃，自首以邀
      減刑者，比比皆是，縱成立自首而獲減刑，並不能直認犯
      罪後具有悔意。至於犯罪後有無悔意，乃犯罪情節之一，
      純屬事實認定之問題，為事實審審認權責範圍，如不違背
      經驗法則及論理法則，即不能任指為違法（最高法院72年
      台上字第641 號判例意旨、98年度台上字第2371號判決意
      旨參照）。況依刑法第62條前段之規定，自首僅係得減輕
      其刑，並非必減，即係法院依職權自由裁量之事項，且縱
      認係屬自首，然法院仍有自由裁酌是否減輕其刑之職權。
　　　而據前述，本件報案人或勤指中心轉來資料未報明肇事人
      姓名，處理人員前往現場處理時，被告在場，並當場承認
      為肇事人，且被告同時亦配合警方接受後續之詢問調查，
      始終均未逃避刑事責任，有被告之道路交通事故談話紀錄
      表、調查筆錄在卷足佐（見偵11979卷第39至40頁、第61
      頁），是依前揭說明，被告既係於過失致死犯行未被有偵
      查職權之公務員發覺前，主動供承本案犯行，且接受裁判
      ，應認已符合自首之要件，依法並得減輕其刑，原審亦同
      此認定，而依刑法第62條前段之規定，減輕其刑，核屬法
      院量刑職權之適法行使，難認有何不當而構成應撤銷之事
      由可言。則檢察官上訴意旨指以本件被告是否符合自首，
      尚有疑義，原審援用自首規定減輕被告刑度，量刑難謂妥
      適等語，亦非足取。
（三）據此，檢察官上訴意旨所指各節，均非足採，其上訴自難
      認有理由，應予以駁回。
三、被告上訴意旨略以：被告自事發之初即對自己有違規停車之
    事實坦承不諱，僅在法律適用或評價上有所辯解，不能以此
    遽認被告犯後態度不佳，而給予負面評價，又被害人家屬期
    待和解金額超過被告可以負擔之能力，請考量沒有達成和解
    並非被告沒有悔過、彌補之意思，原審量刑過重，希望能給
    被告緩刑機會等語。惟原審判決既於量刑時，已依上揭規定
    說明係審酌前揭各項情狀，詳如前述，而量處上揭刑度，既
    未逾越法定刑度，又未濫用自由裁量之權限，原審判決量刑
    並無何不當而構成應撤銷之事由可言。至被告雖於本院審理
    期間改表示願意承認犯罪，然尚難徒憑被告於經原審詳細調
    查，對其所為判處罪刑，就本案耗費許多司法資源，復不服
    原審判決提起上訴後，嗣於本院審理時，復將本案送請國立
    澎湖科技大學鑑定本件肇事責任，而經國立澎湖科技大學鑑
    定結果，亦認定被告為肇事次因，改為認罪之意思表示等情
    ，即逕推認被告之犯後態度核於原審審理期間有所不同，況
    被告迄今仍未取得告訴人等之原諒，亦未賠償告訴人等之損
    失，是認被告縱於本院審理期間改表示願意承認犯罪，仍不
    影響前揭原審判決之量刑基礎。再按緩刑為法院刑罰權之運
    用，旨在獎勵自新，祇須合於刑法第74條所定之條件，法院
    本有自由裁量之職權。關於緩刑之宣告，除應具備一定條件
    外，並須有可認為以暫不執行刑罰為適當之情形，始得為之
    。法院行使此項裁量職權時，應受比例原則、平等原則等一
    般法律原則之支配；但此之所謂比例原則，指法院行使此項
    職權判斷時，須符合客觀上之適當性、相當性及必要性之價
    值要求，不得逾越，用以維護刑罰之均衡；而所謂平等原則
    ，非指一律齊頭式之平等待遇，應從實質上加以客觀判斷，
    對相同之條件事實，始得為相同之處理，倘若條件事實有別
    ，則應本乎正義理念，予以分別處置，禁止恣意為之，俾緩
    刑宣告之運用，達成客觀上之適當性、相當性與必要性之要
    求（最高法院99年度台上字第7994號判決意旨參照）。而查
    ，被告並未與告訴人等達成和解，亦未取得告訴人等之諒解
    ，則被告自難執憑其無力負擔被害人家屬期待和解金額等情
    詞為由，主張宣告緩刑，本院審酌上開各情，認並無暫不執
    行被告刑罰為適當之情事，自不宜宣告緩刑。從而，被告提
    起上訴，仍執前開情詞為爭執，並對於原審量刑之自由裁量
    權限之適法行使，持己見為不同之評價，而指摘原判決不當
    ，自難認有理由，應予以駁回。
據上論斷，應依刑事訴訟法第368條，判決如主文。
本案經檢察官莊富棋提起公訴，檢察官郭騰月提起上訴，檢察官
郭靜文到庭執行職務。
中　　華　　民　　國　　111 　年　　6 　　月　　10　　日
                  刑事第二十二庭審判長法　官　王美玲　
                                      法　官　汪怡君
                                      法　官　陳銘壎
以上正本證明與原本無異。
如不服本判決，應於收受送達後20日內向本院提出上訴書狀，其
未敘述上訴之理由者並得於提起上訴後20日內向本院補提理由書
（均須按他造當事人之人數附繕本）「切勿逕送上級法院」。
                                      書記官  陳靜姿
中　　華　　民　　國　　111 　年　　6 　　月　　10　　日
附錄：本案論罪科刑法條全文
刑法第276條
因過失致人於死者，處 5 年以下有期徒刑、拘役或 50 萬元以
下罰金。